ACORDAO-COMPLETO-2346335

ACÓRDÃO 12326/2021 ATA 32/2021 - SEGUNDA CÂMARA

VISTO, relatado e discutido este processo em que se aprecia o pedido de reexame interposto por Yolanda Garcia Silva Santos contra o Acórdão 6313/2018-TCU-Segunda Câmara,
ACORDAM os Ministros do Tribunal de Contas da União, reunidos em Sessão da Segunda Câmara, ante as razões expostas pelo Relator, em
9.1. conhecer, com fundamento no art. 48, caput e parágrafo único, da Lei nº 8.443/1992, do presente pedido de reexame para, no mérito, dar-lhe provimento, de modo a considerar legal o ato de aposentadoria de Yolanda Garcia Silva Santos (XXX.813.371-XX) , concedendo-lhe o registro; e
9.2. dar ciência desta deliberação à recorrente e ao Instituto Nacional de Colonização e Reforma Agrária.

Pedido de reexame interposto contra decisão que julgou as contas do recorrente irregulares e o condenou ao pagamento de débito e multa.

Segunda Câmara

3. Interessados/Responsáveis/Recorrentes:
3.1. Interessado: Yolanda Garcia Silva Santos (XXX.813.371-XX).
3.2. Recorrente: Yolanda Garcia Silva Santos (XXX.813.371-XX).

13.1. Ministros presentes: Bruno Dantas (Presidente), Augusto Nardes (Relator), Aroldo Cedraz e Raimundo Carreiro.
13.2. Ministros-Substitutos presentes: Marcos Bemquerer Costa e André Luís de Carvalho.

AUGUSTO NARDES

Ministra Ana Arraes.

Adoto como relatório, com os devidos ajustes de forma, a instrução elaborada no âmbito da Secretaria de Recursos (peça 25) , com a qual se manifestou de acordo o corpo gerencial daquela unidade técnica especializada (peças 26 e 27) e o Ministério Público junto ao TCU (peça 28) , a seguir transcrita:
INTRODUÇÃO
Trata-se de pedido de reexame (peça 17) interposto por Yolanda Garcia Silva Santos contra o Acórdão 6313/2018-TCU-Segunda Câmara (peça 12) 
1.1. A deliberação recorrida apresenta o seguinte teor: 
9.1. considerar ilegal o ato de concessão de aposentadoria a Yolanda Garcia Silva Santos e recusar-lhe registro;
9.2. dispensar a devolução dos valores indevidamente recebidos de boa-fé até a data da ciência desta deliberação pelo Instituto Nacional de Colonização e Reforma Agrária;
9.3. determinar ao Instituto Nacional de Colonização e Reforma Agrária que:
9.3.1. no prazo de 15 (quinze) dias, a contar da ciência desta deliberação, cesse os pagamentos decorrentes do ato impugnado, sob pena de ressarcimento das quantias pagas indevidamente e responsabilização solidária da autoridade competente;
9.3.2. comunique ao interessado a deliberação deste Tribunal e o alerte de que:
9.3.2.1. o efeito suspensivo proveniente de eventual interposição de recursos junto ao TCU não o eximirá da devolução dos valores indevidamente recebidos após a notificação, em caso de não provimento dos apelos;
9.3.2.2. sua aposentadoria poderá prosperar mediante o recolhimento das contribuições previdenciárias, de forma indenizada, sobre o período de atividade rural averbado;
9.3.2.3. em caso de não recolhimento da contribuição mencionada no subitem anterior, deverá retornar à atividade para completar tempo de serviço suficiente à inativação.
9.4. determinar, ainda, ao Instituto Nacional de Colonização e Reforma Agrária que:
9.4.1. cientifique a interessada do teor desta deliberação e encaminhe a este Tribunal, no prazo de 30 (trinta) dias, o comprovante da ciência;
9.4.2. caso emita novo ato de aposentadoria, submeta-o a este Tribunal no prazo de 30 (trinta) dias.
9.5. arquivar este processo.
HISTÓRICO
Trata-se de ato de concessão de aposentadoria a Yolanda Garcia Silva Santos, ex-servidora do Instituto Nacional de Colonização e Reforma Agrária - Incra.
1.2. Após desenvolvimento do processo constatou-se que o tempo de atividade rural averbado não se fez acompanhar pela respectiva contribuição previdenciária, e após a falta de manifestação da interessada, mesmo devidamente notificada, concluiu-se pela ilegalidade do ato de aposentadoria e recusado seu registro.
1.3. Neste momento, a recorrente insurge-se contra a deliberação previamente descrita.
EXAME DE ADMISSIBILIDADE
Reitera-se o exame de admissibilidade contido na peça 18, ratificado pelo Relator (despacho de peça 21) . 
EXAME DE MÉRITO
Delimitação
1.4. Constitui objeto do presente recurso definir se a ausência de condições de saúde para retornar à atividade, bem como a inexistência de condições financeiras para o recolhimento das contribuições seriam suficientes para a reforma do acórdão que julgou o ato ilegal.	
Da indisponibilidade financeira e das condições de saúde da recorrente. 
1.5. Defende-se no recurso que a ausência da "aptidão necessária para exercer função pública por questões de saúde" e a inexistência de capacidade financeira para o recolhimento das contribuições seriam elementos suficientes para reconsiderar a ilegalidade do ato. 
1.6. Argumenta que:
	a) não teve "nenhuma intenção de gerar ônus e/ou agir de má fé contra a Administração pública. Quando averbei esse tempo que foi usado para completar a minha aposentadoria, tudo foi feito como era o correto naquela época, e de acordo com as normas conhecidas e seguidas no meu órgão de trabalho";
	b) não tem condições de "exercer qualquer atividade administrativa pública a pelo menos 24 anos e além da minha atual situação de saúde, ainda tenho o agravante de não ter os conhecimentos mínimos de informática necessários para realizar qualquer atividade na Administração Pública";
	c) não goza "de boa saúde física para exercer função pública, pois tem um histórico de dor na Coluna Lombar e conforme Relatório Médico";
	d) após envidar esforços perante o Instituto Nacional do Seguro Social- INSS, não conseguiu identificar qual o valor de sua "dívida pública (...) , porém pelos anos que foram considerados não trabalhados é percebível que gerou uma dívida muita alta em relação ao que tenho recebido de aposentadoria, sendo que, na (...) atual situação financeira, não (...) teria qualquer possibilidade de quitar tal dívida, pois nunca tive a ciência desta situação para com a Administração Pública".
Análise:
1.7. Nota-se que a recorrente não impugna os fundamentos que levaram esta Corte a considerar o seu ato ilegal, qual seja cômputo de tempo de serviço rural sem as respectivas contribuições.
1.8. Sobre a ilegalidade apontada no acórdão é cabível destacar que, embora a Constituição Federal (art. 202, § 2º, no início, e art. 201, § 9º, após a EC 20/98) , a legislação previdenciária (art. 94, caput, da Lei 8.213/91) , bem como a jurisprudência do STF, do STJ e do TCU admitam a contagem de tempo de serviço rural para o serviço público (contagem recíproca) , é imprescindível que haja prova da efetiva contribuição previdenciária correspondente ao período de realização da atividade, seja ele anterior ou posterior à Lei 8.213/1991, mesmo que esta contribuição fosse dispensada, na época, ao trabalhador rural. 
1.9. Nesse sentido, reafirma-se o posicionamento estabelecido a partir do Acórdão 1893/2006-TCU-Plenário, que alterou a redação do item 9.4 do Acórdão 740/2006-TCU-Plenário, nos seguintes termos:
9.4. firmar o entendimento de que é possível a contagem recíproca de tempo de serviço rural, para fins de aposentadoria estatutária, mediante comprovação do recolhimento das contribuições previdenciárias, à época da realização da atividade rural ou, mesmo a posteriori de forma indenizada, nos termos do art. 96, inciso IV, da Lei 8.213/91 c/c com o art. 45, §§ 3º e 4º, da Lei 8.212/91.
1.10. Releva destacar, também, parecer do Ministério Público junto ao TCU no Acórdão 4860/2010-TCU-Segunda Câmara, acolhido pelo Ministro Relator, no qual se entendeu que: 
7. De acordo com o disposto nesse artigo, somente o tempo de serviço considerado pela legislação vigente para fins de aposentadoria passou a ser considerado como tempo de contribuição. O tempo rural sem contribuição não era considerado para fins de contagem recíproca, e consequentemente, para aposentadoria estatutária. Assim, o disposto no citado art. 4º da EC 20/1998 não fundamenta o tempo de serviço rural para fins de aposentadoria estatutária.
1.11. Cabe mencionar, ainda, que a jurisprudência do TCU está de acordo com o entendimento do Supremo Tribunal Federal (ADI 1.664/UF, MS. 26.919/DF, MS 26.641/DF) e do Superior Tribunal de Justiça (REsp 315.701 / RS, REsp 774.126/RS, REsp 647.922/PR) no que se refere à exigência do recolhimento das contribuições previdenciárias correspondentes ao tempo de atividade rural para fins de aposentadoria em cargo público.
1.12. No ponto, destaca-se recente manifestação do Ministro Gilmar Mendes, do STF, que considerou inviável a interposição do Mandado Segurança 28106, o qual questionava acórdão do TCU que negara registro a aposentadoria de servidor em razão do cômputo de tempo de serviço rural sem as correspondentes contribuições previdenciárias, nesses termos:
Com efeito, o entendimento exarado pelo TCU está em consonância com a jurisprudência desta Corte, que se firmou no sentido de que a contagem recíproca do tempo de serviço rural, para fins de aposentadoria no serviço público, apenas é admitida se comprovado o recolhimento das contribuições previdenciárias referentes ao período.
 (...) 
Na mesma esteira, cito, entre inúmeros outros, os seguintes precedentes: MS 28.179-AgR, de minha relatoria, Segunda Turma, DJe 10.8.2012; AC 2651-AgR, Rel. Min. Cármen Lúcia, Primeira Turma, DJe 30.11.2011; RE 478.058-ED, Rel. Min. Ricardo Lewandowski, Segunda Turma, DJe 12.9.2011. 
Ademais, também não se verifica, no caso, afronta à coisa julgada, uma vez que a decisão que determinou ao INSS a expedição de certidão de tempo de serviço, incluindo o período de 15.6.1959 a 15.1.1977, como trabalho rural, não dispensou o recolhimento das contribuições previdenciárias (apenso 2) . 
Nesse sentido, confira-se o MS 30.558, Rel. Min. Cármen Lúcia, Primeira Turma, DJe 30.4.2012, ementado nos seguintes termos:
"MANDADO DE SEGURANÇA. ADMINISTRATIVO. ATO DO TRIBUNAL DE CONTAS DA UNIÃO. ILEGALIDADE DA APOSENTAÇÃO. INCORPORAÇÃO DE PARCELA DENOMINADA "OPÇÃO". NÃO PREENCHIMENTO DOS REQUISITOS DO ART. 193 DA LEI N. 8.112/1990 ATÉ 19.1.1995. IMPOSSIBILIDADE. CONTAGEM DE TEMPO DE SERVIÇO PRESTADO EM ATIVIDADE RURAL. NECESSIDADE DE COMPROVAÇÃO DO RECOLHIMENTO DAS RESPECTIVAS CONTRIBUIÇÕES PREVIDENCIÁRIAS. PRECEDENTES. AUSÊNCIA DE CONTRARIEDADE A COISA JULGADA. SEGURANÇA DENEGADA". (MS 30.558, Rel. Min. CÁRMEN LÚCIA, Primeira Turma, DJe 30.4.2012) 
Nesses termos, não há direito líquido e certo a dar ensejo ao prosseguimento da presente demanda. 
Ante o exposto, casso a liminar anteriormente deferida (fls. 60-65) , julgo prejudicado o agravo regimental de fls. 83-98 e, nos termos da jurisprudência desta Corte, nego seguimento ao mandando de segurança (art. 21, parágrafo único, c/c 205 do RISTF) . (grifos acrescidos) .
1.13. Assim, com base nessa diretriz jurisprudencial há muito defendida pelo STF, este Tribunal editou a Súmula 268, que traz:
O tempo de atividade rural somente poderá ser averbado para fins de aposentadoria no serviço público se recolhidas as respectivas contribuições previdenciárias na época própria ou, posteriormente, de forma indenizada.
1.14. Logo, a tese prevalecente é no sentido de que é possível a contagem recíproca de tempo de serviço rural, para fins de aposentadoria estatutária, se comprovado o recolhimento das contribuições previdenciárias à época da realização da atividade rural ou mesmo a posteriori, mas inviável a contagem de tempo rural sem a comprovação dos devidos recolhimentos.
1.15. As condições da recorrente, seja em relação a sua saúde, seja em relação as suas finanças não têm o condão de alterar o decidido, não há fundamento jurídico nas alegações a modificar a necessidade de contribuição para reconhecimento do tempo de serviço de serviço rural.
1.16. Dessa forma, não há como propor a reforma do julgado por conta das condições pessoais da recorrente, situação peculiar que deve ser solucionada perante ao órgão no qual a recorrente teve o ato de aposentação acatado, nos termos da legislação vigente.
CONCLUSÃO
Das análises anteriores, conclui-se que não há razão para que a reforma do julgado ante a situação particular e específica da recorrente. 
1.17. Com base nessas conclusões, propõe-se negar provimento ao recurso.
PROPOSTA DE ENCAMINHAMENTO
Ante o exposto, com fundamento no art. 48 da Lei 8.443/92, submetem-se os autos à consideração superior, propondo-se:
	a) conhecer do recurso e, no mérito, negar-lhe provimento.
	b) dar ciência do acórdão que for prolatado à recorrente e aos demais interessados, ressaltando-se que o relatório e o voto que o acompanharem podem ser consultados no endereço www.tcu.gov.br/acordaos, no dia seguinte ao de sua oficialização.

não há

Procurador Sergio Ricardo Costa Caribé.

PESSOAL. APOSENTADORIA. TEMPO DE ATIVIDADE RURAL. NECESSIDADE DE COMPROVAÇÃO DE RECOLHIMENTO DA CONTRIBUIÇÃO PREVIDENCIÁRIA. ILEGALIDADE. PEDIDO DE REEXAME. CONHECIMENTO. ELEMENTOS INCAPAZES DE MODIFICAR O ACÓRDÃO RECORRIDO. NÃO PROVIMENTO.

APOSENTADORIA (APOS)

Secretaria de Recursos (SERUR).

Aprecio o pedido de reexame interposto por Yolanda Garcia Silva Santos contra o Acórdão 6313/2018-TCU-Segunda Câmara, de relatoria da Ministra Ana Arraes, que julgou ilegal seu ato de aposentadoria.
A recorrente alega, em síntese, que averbou o tempo de atividade rural conforme as normas do seu órgão de trabalho e que não possui condições para exercer quaisquer atividades na Administração Pública, já que está afastada há 24 anos, além de não gozar de boa condição de saúde.
A Secretaria de Recursos - Serur, com a anuência do Ministério Público junto ao TCU, propôs negar provimento ao recurso, mantendo-se a ilegalidade do ato, uma vez que a recorrente não logrou êxito em comprovar o recolhimento das contribuições previdenciárias à época da realização da atividade rural ou mesmo a posteriori, fator condicionante à chancela pela legalidade de seu ato. 
Todavia, data maxima venia ao entendimento exarado pela unidade técnica e pelo MP/TCU, divirjo parcialmente do posicionamento adotado no caso em questão, pelos motivos que exponho a seguir.
Em que pese a ilegalidade existente no ato em análise, dada a não comprovação do recolhimento das contribuições previdenciárias à época da realização da atividade rural, observo que a aposentadoria da recorrente foi disponibilizada à análise do TCU somente em 19/8/2009, praticamente 15 anos após sua concessão. Além disso, observa-se que seu julgamento ocorreu quase 10 anos após sua entrada neste Tribunal.
Outrossim, a interessada está aposentada desde 22/8/1994, ou seja, há quase 25 anos e fará 68 anos neste ano, possuindo idade avançada.
Em casos especialíssimos como o presente, constituídos com evidente boa-fé do interessado, o TCU, com respaldo na jurisprudência do Supremo Tribunal Federal, tem entendido que o transcurso do tempo entre a emissão do ato concessório e o seu julgamento pelo Tribunal pode autorizar, em respeito ao princípio da segurança jurídica, a convalidação de irregularidades inicialmente verificadas.
 Nesse sentido, ressaltamos que esta Corte tem decidido que a apreciação de atos sujeitos a registro pela legalidade, em caráter excepcional, deve ter parâmetros relativamente objetivos que evitem a sua invocação desmesurada. Isso para evitar a quebra dos princípios da isonomia e da legalidade.
Tal medida pode ser adotada em determinadas hipóteses fáticas, quais sejam, o longo tempo decorrido desde o deferimento do benefício até o seu julgamento, o fato de o interessado não ter contribuído em nada para a ocorrência da irregularidade apurada e nem tenha dado causa ao lapso temporal; a impossibilidade de retorno à atividade, pela incapacidade para o retorno ao trabalho, no caso de aposentadorias; bem como o fato de a negativa de registro do ato implicar ônus insuportável que visivelmente comprometeria a subsistência da interessada, conforme Acórdãos n.º 2.417/2009 e nº 3.426/2013, ambos do Plenário, e nº 2.313/2011 e nº 7.469/2011, ambos da 2ª Câmara, entre outros.
No caso em exame, verifico estarem presentes as ocorrências que caracterizam essa excepcionalidade. Isto porque a interessada se encontra inativa há quase 25 (vinte e cinco) anos, é idosa e não possui condições para o retorno à atividade laborativa, como evidencia relatório médico juntado aos autos (peça 17, p. 2) . 
Desse modo, embora ainda haja a possibilidade de retorno da ex-servidora à atividade, entendo que, após mais de vinte e quatro anos em inatividade, considerando a natureza de sua atividade (técnica em contabilidade) e o processo de informatização dos ambientes de trabalho que ocorreram após sua aposentadoria ainda no início da década de 1990, o retorno à ativa poderia constituir ônus desarrazoado para a interessada e para a Administração Pública.
A não aplicação da decadência administrativa do art. 54 da Lei 9.784/1999 aos atos sujeitos a registro não deve revestir o TCU de poder "anulatório" que se estende ad aeternum. Deve ser provida certa estabilidade das relações jurídicas constituídas, ainda que em caráter precário, notadamente em casos excepcionais como o que está em análise no presente processo.
À vista disso, entendo cabível o julgamento, excepcionalmente, pela legalidade do ato de aposentadoria da recorrente, com a consequente concessão de seu registro.
Ante as razões expostas, VOTO no sentido de que seja dado provimento a este recurso de reconsideração, nos termos do acórdão que ora submeto à apreciação deste Colegiado.
TCU, Sala das Sessões Ministro Luciano Brandão Alves de Souza, em 14 de setembro de 2021.
Ministro JOÃO AUGUSTO RIBEIRO NARDES
Relator